【裁判字號】    99,上易,526
【裁判日期】    990809
【裁判案由】    恐嚇取財
【裁判全文】
臺灣高等法院高雄分院刑事判決         99年度上易字第526號
    上  訴  人
    即  被  告  乙○○
上列上訴人因恐嚇取財案件，不服臺灣高雄地方法院99年度易字
第55號、第330 號中華民國99年4 月27日第一審判決（起訴案號
：臺灣高雄地方法院檢察署98年度偵字第21061 號及追加起訴：
於民國99年2 月2 日審理期日以言詞提起），提起上訴，本院判
決如下：
    主  文
上訴駁回。
    事  實
一、乙○○有多次犯罪經法院判刑確定並入監執行之紀錄，最近
    一次經徒刑執行完畢情形如下：
  (一)民國94年間因違反毒品危害防制條例案件，經臺灣高雄地方
    法院以94年度訴字第3153號判處有期徒刑1 年確定，於95年
    3 月2 日入監執行。
  (二)94年間因違反毒品危害防制條例案件，經同院以95年度訴字
    第51號判處有期徒刑8 月確定。
  (三)95年間因犯恐嚇罪，經同院以95年度易字第1082號判處有期
    徒刑7 月確定。
  (四)上開(二)、(三)兩罪，嗣經臺灣高雄地方法院以96年度聲減字第
    2156號裁定依序減為有期徒刑4 月、3 月又15日，並定應執
    行刑有期徒刑7 月，與上開(一)所示之刑接續執行，於96年9
    月8 日因縮刑期滿出監執行完畢。
二、詎其經前開徒刑執行完畢後5 年內，仍不知悔改，於98年4
    月間，因不滿原僱用其兄林俊男擔任保全人員之「國雲保全
    股份有限公司」（下稱國雲保全公司），於林俊男拒絕配合
    調整工作地點而自行離職後，未依渠要求比照「非自願離職
    」發給遣散費，竟遷怒林俊男原服務單位科長甲○○，並基
    於意圖為自己或第三人不法所有之恐嚇取財犯意，先後按附
    表所示之時、地及內容，向甲○○恐嚇勒索財物，致甲○○
    因心生畏懼，而如數交付如附表編號(一)至編號(四)所示，共計
    新臺幣（下同）65,000元之現金予乙○○，嗣乙○○又著手
    附表編號(五)所示恐嚇取財犯行後，因甲○○不堪需索前往報
    案，並按警方指示於約定時地交付5,000 元予乙○○時，由
    隨同前往之警員將乙○○逮捕查獲而未遂，並當場扣得現金
    5,000 元。
三、案經被害人甲○○訴由高雄市政府警察局前鎮分局移送臺灣
    高雄地方法院檢察署檢察官偵查起訴。
    理  由
甲、程序方面：
一、卷附前鎮分局瑞隆派出所扣押筆錄2 份、扣押物品目錄表1
    份，此類文書係被告以外之人於審判外所做之書面陳述，屬
    於傳聞證據。惟其本質上屬公務員本於職權所為，其正確性
    及可信性頗高，如有錯誤亦可請求更正，應屬159 條之4 第
    1 款由公務員職務上所製作之紀錄或證明文書，具有證據能
    力。
二、按被告以外之人於審判外之陳述，雖不符刑事訴訟法第159
    條之1 至之4 之規定，然經當事人於審判程序同意作為證據
    ，法院審酌該言詞陳述或書面陳述作成時之情況，認為適當
    者，亦得為證據，刑事訴訟法第159 條之5 第1 項定有明文
    。本判決後開引用具有傳聞證據性質之證據資料，已經檢察
    官、被告於審理期日同意為證據使用，是其縱無刑事訴訟法
    第159 條之1 至第159 條之4 或其他傳聞法則例外之情形，
    亦經本院審酌該證據作成之情況，既無違法取得情事，復無
    證明力明顯過低等情形，以得供做法院判斷事實之依據為適
    當，認為均有證據能力，得為證據。
乙、實體方面：
一、訊據上訴人即被告乙○○矢口否認有何恐嚇取財犯行，辯稱
    ：伊沒有恐嚇告訴人，告訴人係因自己造成伊哥哥沒有工作
    感到歉疚才自願支付；告訴人自己說要支付4 萬元，伊只是
    跟他說如果伊哥哥真的可以領到離職證明，將可以領到7 萬
    元；伊先前至國雲保全公司時，曾據該公司部長表示當初林
    俊男離職若在12日內申請，原可取得「非自願離職證明」，
    當時告訴人並對其部長承諾願自行負擔給付伊4 萬元，伊並
    無恐嚇取財之行為等語。
二、經查：
  (一)被告乙○○之兄林俊男於本件案發前，原任職國雲保全公司
    擔任保全人員，因派駐地點客戶要求更換，林俊男不滿科長
    甲○○以暫無適合地點而將其調整至位在屏東之駐點而自行
    離職，經甲○○依被告乙○○請求，協調以嗣後空出之位置
    較近之高雄縣仁武地區駐點取代，卻仍遭林俊男拒絕等情，
    除據被告乙○○於原審審理時自承在卷外，並據證人即告訴
    人甲○○、證人即被告之兄林俊男、證人即陪同告訴人辦理
    上開協調事宜之國雲保全公司員工黃啟榮於原審審理時到庭
    具結後證述綦詳，復有林俊男簽署之自請離職由請單1 紙附
    卷可參（見警卷第34頁），堪信為真實。
  (二)嗣被告乙○○於上開事件後，先後於附表所示時、地，向告
    訴人甲○○取得各該筆所示金額等情，亦據被告乙○○自承
    、證人即告訴人甲○○（原審卷第23頁至第27頁）、證人黃
    啟榮（原審卷第57頁、第58頁）證述在卷，亦足採信。
  (三)被告乙○○之兄林俊男因不願接受調動，甚至不顧被告乙○○與告訴人等人設法協調暫時前往如仁武地區等之建議而堅
    持辭職，其情形與非自願離職之要件不符，依規定原不得請
    求資譴費或申請發給非自願離職證明等情，除據證人甲○○
    證述綦詳，並經證人黃啟榮於原審99年3 月2 日審理時證稱
    ：我們（對林俊男）說客戶反應你的值班情形不好，結果他
    就說要離職，我們還有請他說公司還有其他據點，請他先到
    屏東，如果高雄有缺可以回來，但林俊男還是堅持要離職，
    且當天就辦離職等語（見原審卷(二)第57頁）；第一次被告說
    他哥哥這樣離職他不甘願，看可否安排別的地方，剛好談的
    那幾天仁武有缺，也安排林俊男去見習，但林俊男後來說不
    去了等語（見原審卷(二)第58頁）；依其情形屬於自動離職，
    按公司規定不可以請求資譴費等語（見原審卷(二)第57頁）；
    證人即國雲保全公司部長丙○○於原審99年3 月2 日審理時
    證稱：伊公司在高雄、屏東有200 多個點，除非因保全員自
    己申請、表現不佳或其他因素，公司不會隨意調動，客戶也
    希望人員固定（原審卷(二)第52頁）；調動時會儘量安排適合
    他的點，如果沒缺，才可能請求辦理留職停薪，不會貿然強
    迫離職；依照林俊男的情形，公司不會發給資譴費或補償；
    伊亦不曾表示林俊男在12日內原可要到非自願離職證明（見
    原審卷(二)第52頁、第53頁、第56頁）等語，被告辯稱林俊男
    離職而不能取得非自願離職證明係因告訴人所致等語，顯與
    事實不符，告訴人甲○○並無因林俊男離職而給付任何款項
    予被告乙○○或其家屬之義務，堪以認定。
  (四)前揭時地被告乙○○於林俊男堅持離職後，分別係以「要給
    一個交代，否則的話試試看」、「伊在高雄市○○○道都吃
    得很開，看要怎樣都沒關係」、「伊在公司樓下有四個兄弟
    在等」、「伊叫四個兄弟出來，還有叫別人調查告訴人資料
    共花3,600 元」、「伊四個兄弟都在現場要給走路工」、「
    伊為了堵告訴人，在兄弟面前花費不少錢」、「黑白兩道伊
    都很行」、「伊是苓雅寮的流氓」、「以後下班的時候頭要
    往後看一下」等語恫嚇告訴人，致告訴人因心生恐懼而交付
    如附表所示各筆款項；告訴人係因被告恫稱已有4 名兄弟在
    樓下等伊致心生畏懼，乃拒絕證人即國雲保全公司部長丙○○所為交予公司處理之建議而仍承諾自行解決；及告訴人第
    一次為給付時，為求花錢消災，曾要求被告簽具協議書，遭
    被告乙○○以：伊這麼大尾，如果再來跟告訴人要，就給告
    訴人20萬元云云而加以拒絕等情，業據證人即告訴人甲○○
    （見原審卷(二)第23頁至第26頁）、證人黃啟榮（見原審卷(二)
    第57頁、第58頁）證述綦詳，並有告訴人與被告簽立之協議
    書1 份在警詢卷第35頁可稽，衡情，證人甲○○、黃啟榮均
    為國雲保全公司員工，有正當職業，與被告乙○○復無讎隙
    ，原無干冒誣告、偽證重罪而誣攀被告之動機，而被告乙○○既自承於96年間前案執行完畢出監後，經濟拮据，連房租
    亦繳交不起等情（見原審卷(二)第81頁），自亦欠缺因家境寬
    裕而遭告訴人等刻意藉刑事程序誣陷勒索之可能，故證人甲○○、黃啟榮二人所言，應堪採信。茲被告之兄林俊男係因
    遭客戶反應而經調整職務，既非告訴人刻意刁難，嗣林俊男
    離職後，告訴人復於被告之請求下，繼續協調將林俊男調至
    較近（仁武）之工作地點遭拒，國雲保全公司本於僱主身分
    ，尚且認為無給付遣散費或昧於事實開具非自願離職證明之
    義務，已如前述，遑論告訴人不過國雲保全公司低階主管，
    收入有限，乃其在無給付義務及餘力之情形下，仍多次付款
    與被告，顯與事理有違。
  (五)證人丙○○雖於本院99年7 月26日審理時結證稱：「（那天
    我和我哥哥去你公司的時候，你們是否也有報案？當場也有
    警員在你們公司現場？）當天我們沒有報案。」、「（但當
    天你們公司吳課長說你們有報案？）我們沒有報案。」、「
    （我和我哥哥之間和你們協調要非自願離職證明，你認為有
    何不妥當之事？）那是公司的事情，公司只處理你哥哥離職
    的事情。」、「（當天原本是你們公司說要處理，但因為你
    們公司課長在現場，課長就說要自己處理就好了，之後事情
    就變成課長在處理的，本來我和我哥哥是針對你們公司催討
    非自願性離職證明的，當天現場情況是否如此？）當時我們
    是討論離職的部分。」、「（到最後是不是你們課長自己說
    要和我們處理？）是。」等語（見本院卷第49頁），可見告
    訴人服務之國雲保全公司，一開始對於被告前往國雲保全公
    司鬧事，並未報案，被告有恃無恐，告訴人亦以花錢消災、
    息事寧人之心態給付款項給被告，然被告食髓知味，一再向
    告訴人恐嚇要錢，告訴人嗣後因不勝其擾，不得已才向警方
    報案等情，已詳前所述，故證人丙○○上開證詞，尚不足作
    為有利於被告之認定。
  (六)綜上所述，足見被告乙○○空言否認並辯稱係告訴人自願給
    付等語，顯係卸責之詞，不足採信。本件事證明確，被告乙○○先後恐嚇取財既遂、未遂犯行，均堪認定。
三、核被告乙○○如附表編號(一)至編號(四)所為，均係犯刑法第34
    6 條第1 項之恐嚇取財既遂罪，又其附表編號(五)所示，雖已
    經著手於恐嚇取財行為之實施，然告訴人甲○○交付款項既
    為配合警方辦案所為，非因被告之恐嚇行為而心生畏懼所為
    ，為已著手於犯罪行為之實行而不遂，應成立刑法第346 條
    第3 項、第1 項之恐嚇取財未遂罪。又刑罰法規所規定各該
    特定犯罪，除有原已集合多數犯行為構成要件行為態樣或其
    他特別規定者外，行為人主觀上僅須具備對於法條規定各該
    構成要件之「認識」及「意欲」（即構成要件之「知」與「
    欲」），其主觀不法構成要件即已該當，至其動機或在個案
    中誘發多次行為之共同主觀意向聯繫（如概括、整體犯意等
    ）為何，要非所問，今被告乙○○前開4 次恐嚇取財既遂、
    1 次恐嚇取財未遂，既均具備完整並可獨立區隔之主、客觀
    不法構成要件，應各自成立並論以數罪而分論併罰之。被告
    乙○○有事實欄所載之前科，並於96年9 月8 日因執行有期
    徒刑縮刑期滿出監執行完畢之事實，有臺灣高等法院被告前
    案紀錄表及臺灣高雄地方法院檢察署刑案資料查註紀錄表各
    1 份在卷可按，且據被告供明在卷，其受徒刑執行完畢之5
    年以內，因故意而再犯本件有期徒刑以上之5 罪，均應依累
    犯之規定，分別加重其刑。又被告乙○○就附表編號(五)所示
    犯行，係已經著手於恐嚇取財罪之實行而不遂，應依刑法第
    25條第2 項規定減輕其刑，其此部分之罪兼有刑之加重及減
    輕事由，依法先加重後減輕之。
四、原審以被告乙○○罪證明確，因予適用刑法346 條第1 項、
    第3 項、第47條第1 項、第25條第2 項、第51條第5 款，刑
    法施行法第1 條之1 之規定，並審酌被告乙○○之年齡、品
    行、智識能力、犯罪動機、手段、情狀、對於法益所生侵害
    之程度，其為61年1 月14日出生、受有高中畢業教育程度、
    在漁港工作之人，有年籍資料附卷可參，並據其在本院審理
    時自陳在卷，本件犯罪時年37歲，前有多次犯罪紀錄，有臺
    灣高等法院被告前案紀錄表及臺灣高雄地方法院檢察署刑案
    資料查註紀錄表各1 份在卷可按，素行欠佳，且考量其因兄
    長不願接受工作安排而辭職，竟因向僱主索討資譴費用不遂
    而遷怒同為受僱人之告訴人而恐嚇取財之動機及情狀，犯罪
    用以恐嚇之內容，勒索財物之數額，造成告訴人精神及財產
    受侵害之程度，及其犯罪後之態度等一切情狀，分別量處如
    附表所示之刑，並定其應執行刑為有期徒刑1 年2 月。其認
    事用法核無違誤，所處之刑亦屬允當。被告上訴意旨，仍執
    前詞，否認犯罪，指摘原判決不當，為無理由，應予駁回。
據上論斷，應依刑事訴訟法第368條，判決如主文。
本案經檢察官陳國全到庭執行職務。
中    華    民    國    99    年    8     月    9     日
                  刑事第二庭    審判長法  官  林正雄
                                      法  官  張意聰
                                      法  官  黃壽燕
以上正本證明與原本無異。
不得上訴。
中    華    民    國    99    年    8     月    9     日
                                      書記官  戴志穎
附錄本判決論罪科刑法條：
中華民國刑法第346條
意圖為自己或第三人不法之所有，以恐嚇使人將本人或第三人之
物交付者，處6 月以上5 年以下有期徒刑，得併科1,000 元以下
罰金。
以前項方法得財產上不法之利益，或使第三人得之者，亦同。前
二項之未遂犯罰之。
【附表】
┌─┬──────┬──────┬────────────────┬────┐
│  │  犯罪時地  │  付款時地  │           犯罪行為             │犯罪所得│
├─┼──────┼──────┼────────────────┼────┤
│  │98年4 月22日│98年4 月23日│要求告訴人吳世賢交付兩萬元供被告│20,000元│
│  │晚間9 時許  │下午4 時許  │家人做生活費，否則試試看；黑白兩│        │
│(一)│高雄市○○路│高雄市○○路│道伊都吃得很開，看要怎樣都沒關係│        │
│  │自強路口某咖│、自強路口某│，這條錢絕對要定了；以後下班的時│        │
│  │啡廳        │咖啡廳      │候頭要往後看一下，致吳世賢心生畏│        │
│  │            │            │懼而交付款項。                  │        │
├─┼──────┼──────┼────────────────┼────┤
│  │98年5 月14日│98年5 月15日│對告訴人吳世賢恫稱伊叫一些小弟到│20,000元│
│  │下午2 時許  │下午4 時許  │公司下面等告訴人，那些兄弟說之前│        │
│(二)│高雄市苓雅區│高雄市苓雅區│兩萬元不能解決，要四萬元才能解決│        │
│  │仁義街2 之4 │仁義街2 之4 │，下面有四個兄弟在等告訴人，致吳│        │
│  │號7 樓「國雲│號7 樓「國雲│世賢心生畏懼而交付款項，並要求簽│        │
│  │保全公司」  │保全公司」  │立協議書。                      │        │
├─┼──────┼──────┼────────────────┼────┤
│  │98年5 月24日│98年5 月25日│對告訴人吳世賢恫稱因叫四個兄弟出│15,000元│
│  │晚間7 時許  │上午11時許  │來及調查告訴人資料，花費共兩萬三│        │
│(三)│高雄市苓雅區│高雄市○○路│千六百元，要求再交付兩萬元，致吳│        │
│  │青年路、自強│自強路口某咖│世賢心生畏懼而交付一萬五仟元。  │        │
│  │路口某燒烤店│啡廳        │                                │        │
├─┼──────┼──────┼────────────────┼────┤
│  │98年7 月8 日│98年7 月8 日│對告訴人吳世賢表示伊因賭博輸了三│10,000元│
│  │下午4 時許  │晚間7 時許  │十幾萬元，要求告訴人再拿一萬二千│        │
│(四)│高雄市苓雅區│高雄市苓雅區│元，不然試試看，致吳世賢心生畏懼│        │
│  │昇平街、永泰│四維路、仁德│而交付一萬元。                  │        │
│  │路口某處    │路口        │                                │        │
├─┼──────┼──────┼────────────────┼────┤
│  │98年7 月13日│98年7 月14日│對告訴人吳世賢恫稱黑白兩道伊都很│ 5,000元│
│  │晚間8 時25分│中午12時許  │行，看要誰出來都沒關係，因甲○○│        │
│(五)│高雄市苓雅區│高雄市苓雅區│不堪索討報案而在付款時當場查獲而│        │
│  │四維路、仁德│四維路、仁德│不遂。                          │        │
│  │路口        │路口        │                                │        │
└─┴──────┴──────┴────────────────┴────┘

司法院資訊處製作；財團法人民間司法改革基金會備份。
